【裁判字號】    90,判,1907
【裁判日期】    901019
【裁判案由】    新式樣專利申請
【裁判全文】
最  高  行  政  法  院  判  決                    九十年度判字第一九○七號
    原      告  甲○○
    被      告  經濟部智慧財產局（承受原經濟部中央標準局業務）
    代  表  人  陳明邦
右當事人間因新式樣專利申請事件，原告不服行政院中華民國八十八年九月四日台八
八訴字第三三四○一號再訴願決定，提起行政訴訟。本院判決如左：
    主  文
原告之訴駁回。
訴訟費用由原告負擔。
    事  實
緣原告於八十五年十月二十四日以「扣具（六）」之形狀，向原處分機關經濟部中央
標準局（八十八年一月二十六日改制為經濟部智慧財產局）申請新式樣專利。經編為
第00000000號審查、再審查，不予專利，發給八十八年二月十一日智專（樣
）○三○一一字第一○五七○八號專利再審查審定書。原告不服，循序提起訴願、再
訴願，遞遭決定駁回，遂提起行政訴訟，茲摘兩造訴辯意旨如次：
原告起訴意旨及補充理由略以：一、按專利法第一百零六條第一項之規定：「稱新式
樣者，謂對物品之形狀、花紋、色彩或其結合之創作。」，同法第一百零七條第二項
之規定：「新式樣係熟習該項技術者易於思及之創作者，雖無前項所列情事，仍不得
依本法申請取得新式樣專利。」意即所謂新式樣專利，乃係對物品之形狀、花紋、色
彩之創作或其結合之創作，而新式樣係熟習該項技術者易於思及之創作，則不得申請
取得新式樣專利，而前述之創作性易於思及一事，依被告之前身中央標準局所出版之
專利審查基準而言，應考慮三要素，即單元、單元構成及視覺效果，上述三要素若皆
為易於思及者，始不具創作性，顯然在於新式樣專利創作性易於思及一事，即必需考
慮單元、單元構成及視覺效果等情事。二、查本案「扣具（六）」之形狀，其主要概
似一長條形，於其一端係呈一具適當彎弧之角度，其末端則固設一扣體，另一端之表
面係設成排齒狀，該排齒上並綴以一可活動之扣體者。而引證案即申請案號第000
00000號「滑雪鞋之束緊帶扣改良結構」為一新型專利，而由其圖式上所揭示之
帶扣形狀，係為一端呈圓形另端呈半圓形之扣條，而在其上設一矩狀可活動之扣具，
而構成該扣條之整體形狀。三、而由兩案之形狀加以比對，可知就本案之扣條形狀、
活動扣具形狀及固定扣具形狀顯然皆與引證案不同，復就兩者在於單元構成而言，顯
然就本案之扣條與固定扣具樞接之板狀凸塊即未見於引證案中，同時本案之活動扣具
形狀與引證案之活動扣具形狀完全不同，並本案之固定扣具亦未見於引證案中，而被
告徒以本案「其一端彎弧，末端設扣體，另端設排齒狀與活動扣體」等在本類商品必
需具有之基本創作構思，即據以稱本案之整體形狀為熟習本項技術者易於思及之創作
，其恰與專利法第一百零六條所定之新式樣，係對空間中既定物品之形狀、花紋、色
彩之創作或其結合性之創作完全相違，因此被告所為之處分顯然有違於法律之規定。
四、就被告於審定書內所言本案乃係易於思及之創作而言，在其理由內並未載明本案
究係如何易於思及，本案與引證案在於單元、單元構成、視覺效果上究竟有何近似，
或就引證案之扣條其究在形狀或花紋之組成上，已有那些部份足以使本案變得顯而易
知，而於其理由欄內均未見加以說明，徒以本類商品之基本創作構思即為審定依據，
實有審定理由不備之違法，意即判決不載明理由之違法。五、復查，就被告之審查標
準而言，顯然係前後審查標準不一，參閱被告核准公告之第二四六五八九號及第二五
三八○四號新式樣專利公報影本，其產品皆為扣具，而由圖式觀之，可見兩者形狀大
體相同，僅在於飾紋之方式及扣片之形狀略有不同，而且係由不同之申請人所申請，
並經被告審查通過並予以公告，顯然被告之審查標準中，實有考慮各物之間的差異，
以及整體所達成的視覺效果，並未以與習知該項物品相較並無任何較顯著特異創作特
徵，而認未具創作性而予以審定為不予專利；又請參閱被告核准公告之第二八一三七
七號及第二八一三八○號新式樣專利公報影本，前者為一皮箱新式樣，其整體形狀為
一矩形體，其上有一把手，其矩形表面上有一橢圓凹痕及一弧形曲線；而後者則為手
提箱，其亦為矩形體，其上亦有一把手，而其矩形面上亦有一橢圓凹痕及不同於前者
之框形凹痕，而就兩者比較，可知均係相同類別之產品，而其形狀相同，但飾紋方式
不同，而在整體視覺效果上不同，因此就被告之審查而言，並未以易於思及之創作而
對後者做出不予專利之審定（按後者申請日晚於前者），而所謂易於思及顯然尚有參
考是否僅是單純變化的衍生。六、又查本案對於有關國外專利之申請，事實上已取得
美國新式樣專利，並有證書影本附卷可稽，而依美國專利法對有關專利申請案之檢索
不遺餘力之情形下，本案尚能取得美國新式樣專利，顯然就本案之創作尚有其巧妙之
處，實非為熟習本項技術者所易於思及之創作。七、依被告之前身經濟部中央標準局
於民國八十三年十月間所公開發行之「專利審查基準」一書中對有關新式樣創作說明
內容審查之說明稱：「審查時，應注意創作說明之述是否與圖面所揭示相符，對於
不影響實質認定之文字運用，無需要求修正，多注意其對於與該案創作重點，該商品
之習知造形之比較性述，必要時應要求補充以利審查。」；同時又依專利法第一百
十七條有關新式樣專利範圍之規定，可知新式樣專利權範圍「以圖說所載之申請專利
範圍為準，必要時，得審酌創作說明。」而本案與引證案經前之比對，已可確知兩者
係為形狀不同，同時就兩者之形狀而言，更非為近似之形狀，而此可由兩案之圖式內
容即可看出，而本案之申請專利範圍為「一種如圖式所示之「扣具（六）」之形狀者
」，其已具體表明本案希望獲得之請求權利，而再訴願決定卻以本案說明書所載係與
引證案構成近似，而推認本案與引證案為近似，可知被告係以創作說明之文字述為
其審查依據，顯與專利法第一百十七條所定不符，並與其公開發行之「專利審查基準
」一書內所陳稱審查創作說明相違。且本案既為「扣具」產品之外觀創作，其本會具
「扣具」之大體形狀，就如同「輪胎」類之新式樣專利其本體外觀皆為圓形一般，而
其經被告核准者計有九百一十三件，而原告經詳閱該九百一十三件「輪胎」新式樣專
利後發現，其本體皆為「圓形」而未見有「方形」，不知這是否已構成所謂之近似。
八、綜合前述，被告所為之處分實與法相違，且前後審查標準不一，並依其對本案之
審查方式而言，則國家有關新式樣專利之規定實無所寄存，而一再訴願兩決定機關未
為詳查即為駁回之決定，殊屬率斷，請均予撤銷等語。
被告答辯意旨略以：按「稱新式樣者，謂對物品之形狀、花紋、色彩或其結合之創作
。」為專利法第一百零六條所明定。惟同法第一百零七條第二項復有規定，新式樣係
熟習該項技術者易於思及之創作者，雖無同條第一項所列情事，仍不得依本法申請取
得新式樣專利。查，本案之形狀特徵，依原告提出之創作說明為：「其主要概似一長
條形，於其一端係呈一具適當彎弧之角度，其末端則固設一扣體，另一端之表面係設
成排齒狀，該排齒上並綴以一可活動之扣體者」，而前述形狀特徵，已見於引證案中
；復就圖面觀之，本案之扣條、活動扣具及固定扣具形狀皆與引證案近似；是以，其
形狀為熟習該項技術者易於思及之創作，難謂具創作性，從而本局揆諸首揭法條規定
而為不予專利之處分。至起訴理由所舉之第二四六五八九號等專利案，與本案案情各
異，且屬另案，難為本案審查標準不一之依據；又原告稱本案在美國之申請案已獲得
美國准予專利一節，查各國法制及審查基準不同，縱在他國申准專利，亦難以此比附
援引，均併予指明。綜上，被告原處分並無違誤，請駁回原告之訴等語。
    理  由
按稱新式樣者，謂對物品之形狀、花紋、色彩或其結合之創作，為專利法第一百零六
條第一項所規定。惟同法第一百零七條第二項復規定，新式樣係熟習該項技術者易於
思及之創作者，雖無同條第一項所列情事，仍不得申請取得新式樣專利。本件原告於
八十五年十月二十四日以「扣具（六）」之形狀，申請新式樣專利，被告以本案一端
彎弧末端設扣體，另端設排齒狀與活動扣體之形狀已見諸申請在先之第000000
00號「滑雪鞋之束緊帶扣改良結構」新型專利案，為熟習該項技術者易於思及之作
，不具創作性；至稱引證案為新型專利案，與本案不同一節，以引證案係證明本案之
形狀特徵已見於公開刊物，為易於思及之創作而不具創作性，與引證案之類別無關，
本案不符專利要件，依專利法第一百零七條第二項規定，應不予專利。原告訴稱本案
與引證案之形狀加以比對，本案之扣條形狀、活動扣具形狀及固定扣具形狀皆與引證
案不同，又就兩者在單元構成而言，本案之扣條與固定扣具樞接之板狀凸塊未見於引
證案中，本案之活動扣具形狀與引證案之活動扣具形狀不同，而本案之固定扣具亦未
見於引證案中，被告徒以本案「其一端彎弧，末端設扣體，另端設排齒狀與活動扣體
」等創作構思，即稱本案之整體形狀為熟習本項技術者易於思及之創作，實有審定不
備理由之違法。且被告係以本案說明書所載即以創作說明之文字敘述，推認本案與引
證案近似，而非就申請專利範圍為審查，顯與專利法第一百十七條規定不符云云。按
新式樣專利權範圍，以圖說所載之申請專利範圍為準；必要時，得審酌創作說明，專
利法第一百十七條第二項定有明文。且創作說明之敘述，原則上亦應與圖面所揭示相
符。本案就圖面觀之，其扣條、活動扣具及固定扣具形狀皆與引證案近似；而其形狀
特徵依其創作說明為：「其主要概似一長條形，於其一端係呈一具適當彎弧之角度，
其末端則固設一扣體，另一端之表面係設成排齒狀，該排齒上並綴以一可活動之扣體
者。」上開特徵已見於引證案，被告認其不符新式樣要件，尚無不合。且被告係依其
圖式並參酌創作說明認本案形狀特徵已見於引證案，原告認原處分未審酌其圖式，尚
非實情。按新式樣之形狀、花紋或色彩，著重於物品質感、親和性、高價值感之視覺
效果表達，本案形狀為熟悉該項技術者易於思及之作，難謂具有創造性，自不得申請
取得新式樣專利。原告主張本案具有創作性，係其個人一己之見，尚無足採。所舉第
二四六五八九號、第二五三八○四號、第二八一三七七號、第二八一三八○號等專利
案，其案情各異，且屬另案，難為本案審查標準不一之論據。又各國法律規定各異，
審查基準不同，本案縱在他國獲准專利，尚難執為本案應准專利之論據。是被告所為
本案應不予專利之處分，並無違誤，一再訴願決定遞予維持，亦無不合。原告起訴論
旨難認有理由，應予駁回。
據上論結，本件原告之訴為無理由，爰依行政訴訟法施行法第二條、行政訴訟法第九
十八條第三項前段，判決如主文。
中    華    民    國      九十      年      十        月      十九      日
                    最 高 行 政 法 院  第 三 庭
                                審 判 長 法  官      曾  隆  興
                                         法  官      吳  錦  龍
                                         法  官      徐  樹  海
                                         法  官      鄭  淑  貞
                                         法  官      林  家  惠
右  正  本  證  明  與  原  本  無  異
                                         法院書記官  阮  桂  芬
中    華    民    國      九十      年      十        月      十九      日


司法院資訊處製作；財團法人民間司法改革基金會備份。
